臺灣高等法院臺南分院民事判決　93年度上字第170號
上　訴　人　丁○○
訴訟代理人　乙○○
　　　　　　邱創典　律師
上　訴　人　丙○○
訴訟代理人　林崑地　律師
上列當事人間請求確認抵押權不存在事件，兩造對於中華民國九
十三年七月三十日臺灣嘉義地方法院第一審判決（九十二年度訴
字第六二三號），分別提起上訴，本院於九十四年二月十五日言
詞辯論終結，判決如下：
    主  文
原判決關於命上訴人丙○○對於上訴人丁○○於民國八十八年五
月三十一日，就所有坐落嘉義市○○段第八六０地號土地應有部
分一一三三五分之三一四０，以嘉義市地政事務所嘉地字第一三
０二九號收件設定之新臺幣參佰萬元抵押債權，其所約定按月利
率百分之三計算之違約金，應核減為超過按年利率百分之四在百
分之十二範圍內計算部分，及訴訟費用之裁判均廢棄。
右開抵押權所擔保之違約金債權，應核減為按年利率百分之十二
計算。
上訴人丁○○之上訴，及上訴人丙○○其餘上訴，均駁回。
第一、二審訴訟費用由丙○○負擔八分之一，餘由上訴人丁○○
負擔。
    事  實
甲、上訴人丁○○方面：
一、聲明：求為判決：（一）原判決關於上訴人丁○○敗訴及命
    負擔訴訟費用之裁判均廢棄。（二）右開廢棄部分，請求確
    認上訴人丙○○對於上訴人丁○○所有坐落嘉義市○○段八
    六０地號、面積一一一０九平方公尺、應有部分一一三三五
    分之三一四０土地，於民國（下同）八十八年五月三十一日
    ，以嘉義市地政事務所嘉地字第一三０二九號所設定之新臺
    幣（下同）三百萬元抵押權，超過一百五十萬元之抵押權不
    存在。（三）上訴人丙○○之上訴駁回。（四）第二審及第
    一審廢棄部分之訴訟費用均由上訴人丙○○負擔。
二、陳述：除與原判決記載事實相同者予以引用外，並補稱：
（一）系爭借款係因上訴人丁○○缺錢用，且名下土地已連續向
      上訴人丙○○借款三次，共八百五十萬元。第一次於八十
      七年六月十一日借五百萬元，利息扣二個月二十萬元，實
      拿四百八十萬元；第二次於八十七年七月二十九日借一百
      五十萬元，利息扣二個月六萬元，實拿一百四十四萬元；
      第三次於八十七年十月一日借二百萬元，利息扣二個月八
      萬元，實拿一百九十二萬元。各該次借款皆以上訴人丙○
      ○之甲存支票未劃線給付，此次因急需用錢，再次向上訴
      人丙○○借貸，上訴人丙○○見上訴人丁○○急用，要求
      以上訴人丁○○名下土地作為抵押始肯出借，並言明借據
      寫三百萬元，實拿一百五十萬元，以上訴人丙○○甲存支
      票未劃線給付，另一百五十萬元，充供八百五十萬元借款
      之還款利息擔保，故實借一百五十萬元之支票，而無現金
      一百五十萬元。上訴人丙○○每次放款皆以支票支付，並
      無給付現金，一百五十萬元之現金攜帶亦不方便，遠從水
      上家裡帶來嘉義蕭代書處也危險，根本不合常理，且每次
      借款都先扣二個月利息，如果係借三百萬元，現金一百五
      十萬元也不符合，故借據寫一百五十萬元現金部分係捏造
      。在無錢償還前三次借款八百五十萬元時，上訴人丙○○
      要求上訴人丁○○將名下之土地過戶抵償債務，故一百五
      十萬元還款利息擔保即不存在。
（二）上訴人丁○○雖於八十八年六月一日之借據後方「八十八
      年六月一日以現金壹佰伍拾萬元及水上鄉農會信用部支票
      帳號０五０００─一０號，票號FA0000000號，票
      款壹佰伍拾萬元，到期日八十八年六月一日支票乙紙交付
      收訖無訛。」下簽收，惟上訴人丙○○並未交付該一百五
      十萬元之現金。證人即代書戊○○在原審雖證稱：「他們
      有來我那邊簽寫借據，我記得好像有交付票據，已經有一
      點忘記，但是確定交款實際數額多少我忘記了。」、「內
      容是由雙方當事人告知。」、「支票、現金是否當場交付
      已經忘記了，因為兩造當事人在同一時期曾經辦過好幾件
      。」等語，然該證人就現金一百五十萬元部分有無在簽約
      當時交付，既未明確供述，且既稱「內容是雙方當事人告
      知」可知一百五十萬元現金係當事人告知，該證人始寫在
      借據上，上訴人丙○○在簽立借據時並未交付現金至明。
（三）上訴人丙○○係以放款收取利息為業，系爭借款約定利息
      為月息二分，折算年息為百分之二十四，非如上訴人丙○
      ○在原審所稱：「按中央銀行核定放款當日利率計算」，
      是就利息而言，顯已逾民法第二百零五條最高百分之二十
      之規定。另違約金約定為「逾期違約金以月百分之三計算
      」，其違約金年息高達百分之三十六，亦屬過高。按契約
      當事人約定之違約金是否過高，應依一般客觀之事實，社
      會經濟狀況，當事人實際上所受損害及債務人如能履行債
      務時，債權人可享受一切利益為衡量標準，最高法院著有
      八十四年臺上字第九七八號判例足參。是原審依上開最高
      法院判例旨意，參酌嘉義市銀行商業公會函，目前社會經
      濟狀況，及當事人就系爭債務之損害暨利益衡量，將違約
      金酌減為按年利率百分之四，應屬妥適允當，上訴人丙○
      ○認應依約定之違約金計算顯無理由。
（四）證人甲○○未見借據，係因戊○○代書在後面書桌寫，上
      訴人丁○○與甲○○在前面茶桌，況甲○○並非當事人，
      未見借據自屬常態。又現金一百五十萬元之體積不小，明
      顯易見，足認證人甲○○所言屬實。
（五）借據後面所寫：八十八年六月一日以現金壹佰伍拾萬元，
      及水上鄉農會支票，帳號0000000號，票號ＦＡ0
      0000000號，票款一百五十萬元等字，係乙○○與
      上訴人丙○○談妥條件後，再請戊○○代書寫下，已據證
      人戊○○證明，另一百五十萬元現金部分，則據證人甲○
      ○證明並無其事，是借據後面所寫係上訴人丙○○設計來
      賺取暴利，掩飾僅借一百五十萬元而非三百萬元之事實。
三、證據：除引用原審立證之方法外，並聲請訊問證人戊○○、
    甲○○為證。
乙、上訴人丙○○方面：
一、聲明：求為判決：（一）原判決關於上訴人丙○○對於上訴
    人丁○○於八十八年五月三十一日，就所有坐落嘉義市○○
    段第八六０地號土地應有部分一一三三五分之三一四０，以
    嘉義市地政事務所嘉地字第一三０二九號收件設定之三百萬
    元抵押債權，其所約定按月利率百分之三計算之違約金，應
    核減為按年利率百分之四計算部分廢棄。（二）右開廢棄部
    分，上訴人丁○○在第一審之訴駁回。（三）上訴人丁○○
    之上訴駁回。（四）第一、二審訴訟費用由上訴人丁○○負
    擔。
二、陳述：除與原判決記載事實相同者予以引用外，並補稱：
（一）上訴人丁○○為向上訴人丙○○抵押借款三百萬元，願提
      供其所有坐落嘉義市○○段第八六０地號、田、面積一．
      一一０九公頃應有部分一一三三五分之三一四０為擔保，
      於八十八年五月二十九日，與上訴人丙○○訂立抵押權設
      定契約書，約定「擔保總金額為三百萬元，債務清償日期
      為八十八年八月二十九日，利息按中央銀行核定貸款當日
      利率計算，逾期違約金以月百分之三計算。」此有該抵押
      權設定契約書可證，並於同年月三十一日辦畢抵押權設定
      登記，亦有土地登記謄本之土地他項權利部之記載足稽，
      且為上訴人丁○○不爭之事實。
（二）嗣上訴人丁○○於八十八年六月一日出具之借據內載：「
      茲依據中華民國八十八年五月二十九日所訂抵押權設定契
      約書，向臺端借用三百萬元正確實無訛，其一切條件仍依
      照該抵押權設定契約書記載事項履行絕不異議。」並在該
      借據後頁附註「．．．二利息約定以月百分之二計算。」
      亦有該借據可證。
（三）依據最高法院九十二年臺上字第二七四七號判決意旨：「
      約定之違約金額過高者，法院得減至相當之數額，為民法
      第二百五十二條所明定，惟此規定乃賦與法院得依兩造所
      提出之事證資料，斟酌社會經濟狀況並平衡兩造利益而為
      妥適裁量、判斷之權限，非謂法院須依職權蒐集、調查有
      關當事人約定之違約金額是否有過高之事實，而因此排除
      債務人就違約金過高之利己事實，依辯論主義所應負之主
      張及舉證責任。況違約金之約定，為當事人契約自由、私
      法自治原則之體現，雙方於訂約時，既已盱衡自己履約之
      意願、經濟能力、對方違約時自己所受損害之程度等主、
      客觀因素，本諸自由意識及平等地位自主決定，除非債務
      人主張並舉證約定之違約金過高而顯失公平，法院得基於
      法律之規定，審酌該約定金額是否確有過高情事及應予如
      何核減至相當數額，以實現社會正義外，當事人均應同受
      該違約金約定之拘束，法院亦應予以尊重，始符契約約定
      之本旨。倘債務人於違約時，仍得任意指適原約定之違約
      金額過高而要求核減，無異將債務人不履行契約之不利益
      歸由債權人分攤，不僅對債權人難謂為公平，抑且有礙交
      易安全及私法秩序之維護」。本件兩造於八十八年五月二
      十九日訂立抵押權設定契約書，並於同年月三十一日辦畢
      抵押權登記之利息，為按中央銀行核定貸款當日利率計算
      ，逾期違約金以月百分之三計算，有該抵押權設定契約書
      及土地登記謄本可稽；惟上訴人丁○○嗣於八十八年六月
      一日，出具之借據係載明：「利息約定以月百分之二計算
      。」已如上述，且上訴人丁○○在原審亦陳稱：「設定契
      約書上是記載依中央銀行核貸的利率，但實際上利息是月
      息二分。」等語。是本件兩造約定之違約金按月百分之三
      計算，即年百分之三十六，僅係兩造約定之利息按月二分
      計算之一倍半而已，並不過高，亦不失公平。且該違約金
      之約定，為兩造本於契約自由及私法自治原則之體現，兩
      造於訂約時，既已盱衡自己履約之意願，經濟能力，對方
      違約時自己所受損害之程度等主、觀因素，本諸自由意識
      及平等地位自主決定。上訴人丁○○雖悔約主張本件約定
      之違約金過高顯失公平云云，惟並未能舉證以實其說，則
      兩造均應同受上開違約金約定之拘束，法院亦應予尊重，
      始符契約約定之本旨。況上訴人丁○○既違約，苟仍得任
      意指摘兩造原約定之違約金過高而要求核減，無異將債務
      人之上訴人丁○○不履行契約之不利益，歸由債權人之上
      訴人丙○○分攤，不僅對上訴人丙○○難謂公平，且有礙
      交易安全及私法秩序之維護。乃原審竟依職權向嘉義市銀
      行商業公會函詢一般銀行違約金之約定，以「本金部分自
      到期日起，利息自應付息日起，照應還款額逾期六個月以
      內部分按應繳款日之借款利率百分之十，逾期超高六個月
      部分按應還款日之借款利率百分之二十計算。」為依據，
      遽認本件兩造約定違約金按月利率百分之三計算，誠屬過
      高，應予酌減為按年利率百分之四計算，較為公允云云，
      不啻與上開最高法院判決意旨相違背，亦有違背舉證責任
      分配原則，且酌減為按年利率百分之四計算，僅為本件兩
      造之利息約定「以月百分之二計算」（即年百分之二十四
      計算）之六分之一而已，更僅為民法第二百零五條規定之
      約定利率以年利率百分之二十計算之五分之一而已，顯然
      對於債權人之上訴人丙○○之損害很大，甚為不公平，且
      有礙交易安全及私法秩序之維護。
（四）上訴人丁○○於八十八年六月一日在借據後方「八十八年
      六月一日以現金壹佰伍拾萬元及水上鄉農會信用部支票帳
      號０五０００─一０號，票號ＦＡ0000000號，票
      款壹佰伍拾萬元，到期日八十八年六月一日支票乙紙交付
      收訖無訛。」下簽收之事實，已迭在歷次審理中自認在案
      。上訴人丁○○雖主張實際上上訴人丙○○僅交付面額一
      百五十萬元之支票一紙，並未交付現金云云；然觀諸上訴
      人丙○○所提出之借據，其上已載明：「八十八年六月一
      日收現金壹佰伍拾萬元及水上鄉農會信用部支票帳號０五
      ０００─一０號，票號ＦＡ0000000號，票款壹佰
      伍拾萬元，到期日八十八年六月一日支票乙紙交付，收訖
      無誤。」等字句，該等字句下並有上訴人丁○○之簽名，
      上訴人丁○○且當庭自認該簽名為真正。則衡諸一般交易
      常情，三百萬元就民間私人借貸而言不可謂不高，在實際
      交付借款金額僅借據記載金額一半之情形，上訴人丁○○
      當無仍親筆簽名確認已收訖收據記載金額之理。上訴人丁
      ○○雖另舉證人乙○○及代書戊○○為證，惟據上訴人丁
      ○○陳稱乙○○乃本件實際借款人，且係上訴人丁○○丈
      夫之兄弟，不僅關係親近，更與本件訴訟利害攸關，則乙
      ○○到庭證稱僅收到一百五十萬元即期支票云云，尚難據
      以推翻借據上記載之內容，而逕認上訴人丙○○確實僅交
      付上訴人丁○○一百五十萬元。至證人戊○○既僅到庭證
      稱上訴人丙○○有交付款項，至於交付金額及內容、方式
      則稱已不復記憶，其證言亦難作為有利於上訴人丁○○之
      認定。次觀上訴人丁○○在鈞院聲請傳訊之證人甲○○所
      證稱：「（問：本件兩造當事人間借款之事你是否清楚？
      ）我不了解」，「問：有關兩造間借款如何交付支票或交
      付現金，或有無交付現金，此事你是否了解？）我沒有看
      到，我不了解。後又改稱我是說沒有看到現金，所謂的不
      了解係指兩造間的債務情形我不了解。」等語，已見其證
      言游移不定前後矛盾，再參諸證人甲○○另證稱：「（問
      ：你有無看到當場有誰寫一張借據？）借據我沒有看到」
      一語，益可證明證人甲○○於代書戊○○代寫借據及交付
      借款當時，並未在場，其證言並不能資為有利上訴人丁○
      ○之證據，亦不能推翻借據上記載之內容。況上訴人丁○
      ○在寫借據簽收時，並無何異議，借據簽收後經過四年餘
      ，亦無任何抗議爭執，甚至上訴人丙○○聲請拍賣抵押物
      ，收到裁定書後亦無抗告異議，凡此亦均足以證明上訴人
      丁○○之主張虛偽不實。是依上訴人丁○○親筆確認收訖
      三百萬元金額之借據，堪認上訴人丙○○已交付借款三百
      萬元予上訴人丁○○之事實。上訴人丙○○對於上訴人丁
      ○○既有三百萬元之抵押借款債權存在，則上訴人丁○○
      請求確認上訴人丙○○對上訴人丁○○系爭土地應有部分
      設定之三百萬元抵押權於一百五十萬元之範圍內不存在，
      即屬無據。
三、證據：引用原審之立證方法。
    理  由
一、按民事訴訟法第二百四十七條所謂即受確認判決之法律上利
    益，係指因法律關係之存否不明確，致原告在私法上之地位
    有受侵害之危險，而此項危險得以對於被告之確認判決除去
    之者而言；且確認法律關係成立或不成立之訴，如有即受確
    認判決之法律上利益，縱其所求確認者為他人間之法律關係
    ，亦非不得提起；故具備前開要件，即謂有即受確認判決之
    法律上之利益，縱其所求確認者為他人間之法律關係，亦非
    不得提起；最高法院分別著有三十二年上字第三一六五號、
    四十二年台上字第一０三一號判例在案。本件系爭抵押權所
    擔保之債權本金，究係三百萬元抑或一百五十萬元，兩造既
    有爭執，復關係上訴人丁○○就系爭土地是否附有系爭抵押
    權之負擔，上訴人丁○○私法上之地位即有受侵害之危險，
    且得以本件確認之判決除去，揆諸前揭說明，上訴人丁○○
    提起本件確認之訴，自有即受確認判決之法律上利益，程序
    上應予准許。
二、上訴人丁○○起訴主張：上訴人丁○○前於八十八年五月三
    十一日，應訴外人乙○○之要求，提供所有坐落嘉義市○○
    段第八六０地號土地應有部分一一三三五分之三一四０，設
    定抵押權為擔保，向上訴人丙○○借款三百萬元。惟上訴人
    丙○○僅於代書處簽發發票日八十八年六月一日，面額一百
    五十萬元之支票一紙交付上訴人丁○○，其餘一百五十萬元
    ，則稱用以作為乙○○另筆八百五十萬元債務還款之擔保，
    倘乙○○未能清償另筆債務，則用作擔保之一百五十萬元即
    作為利息，因乙○○表示很快即能還款，上訴人丁○○不疑
    有他，即在借據上簽名後，將上開支票交由乙○○兌現。嗣
    乙○○就另筆八百五十萬元之債務，已持土地抵償，前揭供
    作擔保之一百五十萬元，即無須充作違約利息，是乙○○所
    未清償之債務僅一百五十萬元，詎上訴人丙○○卻仍以債權
    三百萬元為標的，實行系爭抵押權。因系爭抵押債權雖登記
    為三百萬元，惟實際借款僅一百五十萬元，為此請求判決確
    認系爭三百萬元抵押債權，於超過一百五十萬元之部分不存
    在。且系爭抵押債權之違約金約定按月利率百分之三計算，
    依現有之放款利率及社會活動顯然過高，爰併請求酌減違約
    金以月利率百分之一計算等語。
三、上訴人丙○○則以：上訴人丁○○確向其借款三百萬元，既
    有上訴人丁○○親筆簽名之借據可證，且兩造訂立之系爭抵
    押權設定契約書，其上關於違約金部分載明「逾期違約金以
    月百分之三計算」即年利率百分之三十六，亦未達民法第二
    百零五條所規定約定利息最高為年利率百分之二十之加倍，
    況係懲罰性之違約金，並不過高，上訴人丁○○請求確認系
    爭三百萬元抵押債權，於超過一百五十萬元之部分不存在，
    併請求酌減違約金，為無理由等語。（原審就確認系爭三百
    萬元抵押債權於超過一百五十萬元部分不存在之訴判決上訴
    人丁○○敗訴，違約金部分判准核減為按年利率百分之四計
    算後，上訴人丁○○就確認系爭三百萬元抵押債權於超過一
    百五十萬元部分不存在敗訴部分提起上訴，上訴人丙○○就
    酌減違約金敗訴部分提起上訴）
四、經查上訴人丁○○提供土地，設定系爭抵押權供作擔保，向
    上訴人丙○○借款之事實，既為兩造所不爭執，並有系爭抵
    押權設定契約書、土地登記申請書、土地登記謄本等件，存
    於原審卷足稽，自堪信實。另上訴人丁○○主張本件借款利
    息約定係按月利率百分之二計算乙情，亦有兩造所不爭執之
    借據一紙，附於原審卷可佐，復為上訴人丙○○之訴訟代理
    人當庭所是認（見原審卷第六十一頁），是系爭借款之利息
    按月利率百分之二計算，非如上訴人丙○○準備書狀所載，
    依中央銀行核定放款當日利率計算，亦堪認定。惟上訴人丁
    ○○主張系爭抵押債權實際僅為一百五十萬元，並非借據所
    載之三百萬元，及違約金按月利率百分之三計算過高等情，
    既為上訴人丙○○所堅詞否認，並以前揭情詞置辯，致兩造
    互有爭議。是本件所應審究者，厥為上訴人丙○○對於上訴
    人丁○○之系爭抵押債權金額，究竟係三百萬元抑或一百五
    十萬元，及系爭抵押債權之違約金約定，是否過高有無酌減
    必要，如確屬過高應酌減為若干始為適當等情而已。茲更詳
    細說明如下：
（一）上訴人丁○○雖主張系爭抵押債權，上訴人丙○○僅交付
      面額一百五十萬元之支票一紙，並未交付一百五十萬元現
      金云云。然觀諸上訴人丙○○所提出之借據，其上已載明
      「八八年六月一日收現金新臺幣壹佰伍拾萬元及水上鄉農
      會信用部支票帳號00000－00號票號ＦＡ0000
      000號票款壹佰伍拾萬元正到期日八八年六月一日乙紙
      交付，收訖無誤。」等字句，且上訴人丁○○於八十八年
      六月一日在該借據後方緊接簽名之事實，亦迭據其在歷次
      審理中自認在案。則衡諸一般交易常情，三百萬元就民間
      私人借貸而言不可謂不高，在實際交付借款金額僅借據記
      載金額一半之情形，上訴人丁○○當無仍親筆簽名確認已
      收訖收據記載金額之理。上訴人丁○○雖另舉證人乙○○
      及代書戊○○為證，惟據上訴人丁○○陳稱乙○○乃本件
      之實際借款人，且係上訴人丁○○丈夫之兄弟，不僅關係
      親近，更與本件訴訟利害攸關，則證人乙○○在原審證稱
      僅收到一百五十萬元即期支票云云，即難認客觀而有偏頗
      之虞，不足據以推翻借據上記載之內容，而逕認上訴人丙
      ○○確實僅交付上訴人丁○○一百五十萬元支票。至證人
      戊○○既僅到庭證稱上訴人丙○○有交付款項，至於交付
      金額及內容、方式則稱已不復記憶，其證言亦難作為有利
      於上訴人丁○○之認定。另上訴人丁○○在本院聲請傳訊
      之證人甲○○，既證稱：「（問：本件兩造當事人間借款
      之事你是否清楚？）我不了解」，「問：有關兩造間借款
      如何交付支票或交付現金，或有無交付現金，此事你是否
      了解？）我沒有看到，我不了解。後又改稱我是說沒有看
      到現金，所謂的不了解係指兩造間的債務情形我不了解。
      」等語，不惟已見其證言游移不定前後矛盾，況該證人復
      證稱：「（問：你有無看到當場有誰寫一張借據？）借據
      我沒有看到。」一語，益可證明證人甲○○於代書戊○○
      代寫借據及處理系爭借款事宜當時，並未親眼目睹其情，
      其證言亦不足資為有利上訴人丁○○之證據，更難據以推
      翻借據上記載之內容。再參諸上訴人丁○○在寫借據簽收
      時，並無任何異議，借據簽收後經過四年餘，亦無任何抗
      議爭執，甚至上訴人丙○○聲請拍賣抵押物，收到裁定書
      後亦無抗告異議，凡此亦均足以證明上訴人丁○○主張僅
      收取一百五十萬元之支票云者，難認屬實情。是依上訴人
      丁○○親筆確認收訖三百萬元金額之借據，堪認上訴人丙
      ○○已交付借款三百萬元予上訴人丁○○無訛。而上訴人
      丙○○對於上訴人丁○○既有三百萬元之抵押借款債權存
      在，則上訴人丁○○請求確認上訴人丙○○對上訴人丁○
      ○系爭土地設定之三百萬元抵押權於一百五十萬元之範圍
      內不存在，即屬無據，不應准許。
（二）次按約定之違約金額過高者，法院得減至相當之數額，民
      法第二百五十二條定有明文。又契約當事人約定之違約金
      是否過高，應依一般客觀之事實、社會經濟狀況、當事人
      實際上所受損害及債務人如能如期履行債務時，債權人可
      享受之一切利益為衡量標準，亦經最高法院著有八十四年
      度臺上字第九七八號判決意旨足參。卷查兩造約定之系爭
      借款利息，按月利率百分之二計算，則週年利率即達百分
      之二十四，已然超過民法第二百零五條關於約定最高利率
      所為之設限，倘違約金部分復依月利率百分之三計算，則
      每月僅違約金部分即達九萬元（計算式0000000x3%=90000
      ），就時下民間私人借貸而言不無偏高。且上訴人丁○○
      主張上訴人丙○○係有名之金主乙情，復為上訴人丙○○
      所不爭執，經原審詢問上訴人丙○○訴訟代理人系爭借款
      原欲作何用途時，上訴人丙○○訴訟代理人亦答稱不知，
      是上訴人丁○○主張上訴人丙○○就系爭三百萬元，係用
      以放款收取利息乙情，尚非無據，堪認上訴人丙○○就系
      爭三百萬元並無使用之急需。況系爭三百萬元借款債權，
      已有系爭第一順位之抵押權擔保，該抵押物之價值高達五
      百五十三萬九千元等情，亦有系爭土地登記謄本、及鑑估
      報告書，附於原審九十二年度執字第八九七０號民事執行
      卷宗為憑，該抵押權之設定已足作為上訴人丁○○違約時
      之充分擔保。本件苟以月利率百分之三計算違約金，則上
      訴人丁○○違約二年十個月時，其違約金即已超過系爭借
      款之總額，就債權人可享受之利益而言，亦顯不相當。再
      參諸原審依職權向嘉義市銀行商業公會函詢一般銀行違約
      金約定方式之結果，該公會函覆多數銀行之違約金均約定
      「本金部分自到期日起、利息自應付息日起，照應還款額
      逾期六個月以內部分按應繳款日之借款利率百分之十，逾
      期超過六個月部分按應還款日之借款利率百分之二十計算
      。」等情，顯見銀行違約金之約定，乃以一般社會經濟條
      件，及借款人對違約金之負荷程度為根據，固尚與民間借
      貸習慣有別，然亦屬反應客觀事實、社會經濟狀況之指標
      。綜上各該社會經濟狀況、當事人就系爭債務之損害及利
      益衡量，應認為兩造約定違約金按月利率百分之三計算，
      誠屬過高，參諸上訴人丁○○起訴聲明請求酌減為按年利
      率百分之十二計算，本院認應予酌減為按年利率百分之十
      二計算，較為公允妥當。至上訴人丙○○所引前揭最高法
      院九十二年度臺上字第二七四七號酌減違約金之判決意旨
      ，考其判決事實係屬合建房屋之解約糾紛，與本件金錢借
      貸之爭執已有不同，且該案上訴人並未舉證證明所約定之
      違約金如何過高，應減至何種程度為宜，亦與本件上訴人
      丁○○立證主張原約定之違約金，依現有之放款利率及社
      會活動顯然過高，請求酌減為按月利率百分之一計算有別
      ，自難據該判決意旨認本件違約金非過高而不得酌減，且
      原審為衡平正義起見，依上訴人丁○○立證原約定之違約
      金，按現有之放款利率及社會活動顯然過高之主張，依職
      權向嘉義市銀行商業公會函詢一般銀行違約金之約定，以
      供本件違約金之約定是否過高，及應酌減程度之參考，亦
      非法所不許，更無違舉證責任分配之原則，上訴人丙○○
      執前詞認不得酌減本件違約金，尚非的論。
五、綜上所述，有關違約金酌減部分，原判決命上訴人丙○○對
    於上訴人丁○○於八十八年五月三十一日，就所有坐落嘉義
    市○○段第八六０地號土地應有部分一一三三五分之三一四
    ０，以嘉義市地政事務所嘉地字第一三０二九號收件設定之
    三百萬元抵押債權，其所約定按月利率百分之三計算之違約
    金，核減為按年利率百分之四計算，即有未當。上訴人丙○
    ○上訴意旨，指摘原審此部分判決不當，自為有理由，應由
    本院將其超過按年利率百分之四在百分之十二範圍內計算部
    分，予以廢棄，改判如主文第二項所示，至上訴人丙○○其
    餘之上訴，則為無理由，應予駁回。另上訴人丁○○請求確
    認上訴人丙○○對上訴人丁○○系爭土地設定之三百萬元抵
    押債權，於一百五十萬元之範圍內不存在部分，原審判決上
    訴人丁○○敗訴，經核認事用法並無不合。上訴人丁○○上
    訴意旨，未能立證徒執己見，逕以系爭借款與先前借款方式
    不同，系爭借款中之一百五十萬元，係充供先前借款八百五
    十萬元之還款利息擔保，及借據內容係兩造告知代書戊○○
    所書，暨上訴人丙○○從事放款取利為業，故意設計賺取暴
    利等由，指摘原審對確認系爭三百萬元抵押債權於超過一百
    五十萬元部分不存在之訴，判決上訴人丁○○敗訴不當，求
    予廢棄改判，為無理由，應予駁回。
六、又本件事證已臻明確，兩造其餘主張陳述及攻擊方禦方法，
    核與判決之結果不生影響，爰不逐一論述。
七、據上論結，本件上訴人丁○○之上訴為無理由，上訴人丙○
    ○之上訴為一部分有理由，一部分無理由，應依民事訴訟法
    第四百四十九條第一項、第四百五十條、第七十九條，判決
    如主文。
中　　華　　民　　國　　94　　年　　2 　　月　　25　　日
                  民事第一庭  審判長法  官　王惠一
                                    法  官　蘇重信
                                    法  官　林永茂
上為正本係照原本作成。
如對本判決上訴，須於判決送達後廿日內向本院提出上訴狀，未
表明上訴理由者，應於上訴後廿日內，向本院提出理由書。
中　　華　　民　　國　　94　　年　　3　　月　　 1　　日
                                    書記官　謝素嬿
　　　　　　　　　　　　　　　　　　　　　　　K
